【裁判字號】    98,交聲,2695
【裁判日期】    981029
【裁判案由】    聲明異議
【裁判全文】
臺灣高雄地方法院交通事件裁定        98年度交聲字第2695號
原處分機關  高雄市政府交通局
代  表  人  王國材
異  議  人
即受處分人  甲○○
上列異議人即受處分人因違反道路交通管理處罰條例案件，對於
高雄市政府交通局於民國98年9 月18日所為之裁決（原處分案號
：高市交裁字第裁32–B00000000 號），聲明異議，本院裁定如
下：
    主  文
原處分撤銷。
甲○○汽車駕駛人，駕駛汽車經測試檢定酒精濃度超過規定標準
，處吊扣駕駛執照拾貳個月，罰鍰新臺幣壹萬伍仟元，並應接受
道路交通安全講習。
    理  由
一、原處分意旨略以：異議人即受處分人（下略稱異議人）甲○
    ○於民國96年7 月13日21時19分，騎乘車號ZHW-755 號輕型
    機車，行經高雄市○○街、吉林街口，經警攔檢測得其呼氣
    酒精濃度超過法定標準，乃當場製單舉發，爰依道路交通管
    理處罰條例第35條第1 項第1 款及違反道路交通管理事件統
    一裁罰基準及處理細則第45條暨統一裁罰基準表各項罰鍰規
    定，裁處異議人罰鍰新臺幣（下同）4 萬5,000 元，吊扣駕
    駛執照12個月並施以道安講習等語。
二、異議人則以：異議人已因同一事件經臺灣高雄地方法院檢察
    署為緩起訴處分，並繳納3 萬元，今又對異議人裁決罰鍰4
    萬5,000 元，違反行政罰法一罪不二罰原則，爰依法聲明異
    議，請求撤銷原處分關於罰鍰部分等語（吊扣駕駛執照12個
    月及施以道安講習部分未聲明異議）。
三、按汽車駕駛人，駕駛汽車經測試檢定，酒精濃度超過規定標
    準者，處1 萬5,000 元以上6 萬元以下罰鍰，並當場移置保
    管其車輛及吊扣其駕駛執照1 年，道路交通管理處罰條例第
    35條第1 項第1 款固定有明文。惟按一行為同時觸犯刑事法
    律及違反行政法上義務規定者，依刑事法律處罰之。但其行
    為應處以其他種類行政罰或得沒入之物而未經法院宣告沒收
    者，亦得裁處之。前項行為如經不起訴處分或為無罪、免訴
    、不受理、不付審理之裁判確定者，得依違反行政法上之義
    務規定裁處之，行政罰法第26條定有明文。觀諸該法條之立
    法理由：「一行為同時觸犯刑事法律及違反行政法上義務規
    定時，由於刑罰與行政罰同屬對不法行為之制裁，而刑罰之
    懲罰作用較強，故依刑事法律處罰，即足資警惕時，實無為
    一事二罰再處行政罰之必要，且刑事法律處罰，由法院依法
    定程序為之，較符合正當法律程序，應予優先適用。但罰鍰
    以外之沒入或其他種類行政罰，因兼具維護公共秩序之作用
    ，為達行政目的，行政機關仍得併與裁處」可知，其立法目
    的，應指在處罰目的相同且處罰方式相同時，倘依刑事法律
    處罰，即足資警惕時，實無為一事二罰再處以行政罰之必要
    ，但罰鍰以外之沒入或其他種類行政罰，因兼具維護公共秩
    序之作用，為達行政目的，行政機關仍得併予裁處。是以，
    倘汽車駕駛人以單一酒後駕駛汽車行為，經測試酒精濃度超
    過規定標準，而同時涉有刑法第185 條之3 公共危險罪嫌時
    ，道路交通管理處罰機關除有行政罰法第26條第1 項但書得
    處以其他種類行政罰者之情形，而得裁處其他種類行政罰外
    ，關於罰鍰部分，應依行政罰法26條第1 項前段及道路交通
    管理處罰條例第10條規定移送地方法院檢察署處理。準此，
    如酒後駕駛汽車之行為，除移送後有行政罰法第26條第2 項
    所定經「不起訴處分」或為「無罪」、「免訴」、「不受理
    」、「不付審理」之裁判確定等情形，得再依違反行政法上
    義務規定裁處之外，應不得逕依道路交通管理處罰條例第35
    條第1 項第1 款規定裁處行為人罰鍰之行政罰，方符行政罰
    法第26條一事不二罰之規定。
四、又檢察官依刑事訴訟法第253 條之1 規定，對被告為緩起訴
    之處分，並依同法第253 條之2 第1 項第4 款之規定命被告
    為一定金額之給付，因該命被告履行之條件，並得為民事強
    制執行之名義，即被告因上開緩起訴處分而遭剝奪其財產權
    ，且該金錢給付義務亦具有強制性、懲罰性，此雖不若易科
    罰金係以支付金錢作為自由刑之替代，然經由緩起訴處分條
    件之履行使其免於遭檢察官發動起訴程序，仍具有替代刑罰
    之效果。雖「緩起訴」處分於緩起訴期間期滿前未經撤銷而
    告確定，與「不起訴處分」之效果相同，然觀諸刑事訴訟法
    第253 條之1 第1 項係91年2 月8 日增訂，行政罰法係94年
    2 月5 日公布，而制定在後的行政罰法第26條第2 項卻僅臚
    列「不起訴處分或無罪、免訴、不受理、不付審理之裁判確
    定者」之情形，並未將「緩起訴處分」納入，本於保障人民
    基本權及「法律明示其一排除其他」之法理暨前揭說明，自
    不能將條文中「不起訴處分」之範圍，擴及於性質並不相同
    之「緩起訴處分」。更況緩起訴處分並非不能證明行為人之
    犯罪事實，乃是考量司法資源的實質有效運用，倘行為人有
    支付一定金額之實質處罰，已產生實質刑罰之效果，自與上
    開行政罰法第26條第2 項列舉之不起訴處分等情形迥然有別
    ，即無從遽為比擬而為相同之處置。從而，經由緩起訴處分
    條件之履行，使其免於遭檢察官發動起訴程序，仍具有替代
    刑罰之效果，應認有行政罰法第26條第1 項「一事不二罰」
    規定之適用。
五、經查：
  (一)本件異議人於上揭時、地，因酒後騎乘車牌號碼ZHW-755 號
    輕型機車，經警臨檢並施以酒測，測得其呼氣酒精濃度達每
    公升0.68毫克，已超過法定標準，違反道路交通管理處罰條
    例第35條第1 項第1 款規定，而遭員警掣單舉發等情，業據
    異議人自承在卷，並有高雄市政府警察局96年7 月13日高市
    警交字第B00000000 號舉發違反道路交通管理事件通知單、
    酒精濃度呼氣測試單影本各1 紙附卷可稽。而異議人於上揭
    時、地酒醉駕車之事實，經員警以其涉犯刑法第185 條之3
    公共危險罪嫌，移送高雄地檢署偵辦，高雄地檢署檢察官於
    96年8 月17日以96年度偵字第21793 號為緩起訴處分，緩起
    訴期間1 年，被告並應於緩起訴處分確定之日起2 個月內，
    向財團法人臺灣更生保護會高雄分會支付3 萬元，該緩起訴
    處分並經檢察官依職權送再議後，復由臺灣高等法院高雄分
    院檢察署檢察長於96年9 月17日駁回再議確定；而異議人已
    於96年10月11日以存款方式向財團法人臺灣更生保護會高雄
    分會支付3 萬元，上開緩起訴處分期間異議人並無刑事訴訟
    法第253 條之3 第1 項所列得撤銷之情事，亦經本院依職權
    調閱高雄地檢署96年度緩字第3258號卷宗核閱屬實，並有上
    開緩起訴處分書、臺灣高等法院高雄分院檢察署處分書、第
    一商業銀行存款存根聯、臺灣高等法院被告前案紀錄表各1
    份在卷可稽，上揭事實，應堪認定。
  (二)異議人上開酒後駕車之行為，係屬同時觸犯刑事法律及違反
    行政法上義務規定之行為，且前經緩起訴處分確定，異議人
    並已給付3 萬元，已產生實質刑罰之效果。揆諸行政罰法第
    26條規定與前揭說明，原處分機關對異議人上開酒後駕車之
    違規行為為裁罰時，除其行為應處以其他種類行政罰即施以
    道路交通安全講習，仍得予以裁處外，自不得就該同一違規
    事實再處以「罰鍰」，原處分再予裁處異議人罰鍰，與法自
    屬有違。另道路交通管理處罰條例第35條第8 項亦規定：「
    前項汽車駕駛人，經裁判確定處以罰金低於本條例第92條第
    3 項所訂最低罰鍰基準規定者，應依本條例裁決繳納不足最
    低罰鍰之部分」，上開道路交通管理處罰條例第35條第8 項
    之規定，核屬行政罰法第26條第1 項之特別規定。而緩起訴
    處分固屬廣義之司法處分，為避免經法院裁判確定者，仍得
    裁決繳納；而經緩起訴確定者，反而不得裁決繳納差額之不
    公平情事，所謂經裁判確定自應包括緩起訴處分確定。準此
    ，本件異議人既依緩起訴處分命令向財團法人臺灣更生保護
    會高雄分會支付3 萬元，而原處分機關就異議人酒後違規駕
    車，依違反道路交通管理事件統一裁罰基準表規定，裁處罰
    鍰4 萬5,000 元，異議人依上開說明及規定，應僅須就罰鍰
    部分補繳差額部分即1 萬5,000 元（即4 萬5,000-3 萬=1萬
    5,000 元）。
六、本件異議人雖僅就處罰鍰之部分為異議，惟聲明異議應以交
    通違規行為為標的，非以處罰項目為範圍，既原處分其餘項
    目與其交通違規行為是否存在無從分離，本院自應一併予以
    審理。從而，異議人就原處分關於罰鍰超過1 萬5,000 元部
    分聲明異議，為有理由，原處分應予撤銷，並另為裁定如主
    文第2 項所示。至原處分於罰鍰1 萬5,000 元以內部分暨吊
    扣駕駛執照、施以道安講習，於法並無違誤，併此敘明。
據上論斷，依道路交通管理處罰條例第87條第2 項，道路交通案
件處理辦法第20條前段，裁定如主文。
中    華    民    國    98    年    10    月    29    日
                  交通法庭  法  官  林勳煜
以上正本證明與原本無異。
如不服本裁定，應於收受送達後5 日內向本院提出抗告狀。
中    華    民    國    98    年    11    月    2     日
                            書記官  莊正彬


司法院資訊處製作；財團法人民間司法改革基金會備份。
